【裁判字號】    96,訴,361
【裁判日期】    970415
【裁判案由】    撤銷贈與無償行為等
【裁判全文】
臺灣雲林地方法院民事判決               96年度訴字第361號
原      告  華南商業銀行股份有限公司
法定代理人  乙○○
訴訟共同
代  理  人  己○○
            戊○○
            丙○○
被      告  丁○○
            甲○○
上列當事人間請求撤銷贈與等事件，本院於民國97年4月1日言詞
辯論終結，判決如下：
    主  文
被告丁○○、甲○○於民國88年4 月29日，就坐落雲林縣斗六市
○○段988 地號、面積1,140 平方公尺土地、權利範圍18分之1
，同段1186地號、面積1,590 平方公尺土地、權利範圍100 分之
72 ， 同段1678地號、面積39平方公尺土地、權利範圍18分之2
，同段1679地號、面積1,479 平方公尺土地、權利範圍18分之2
不動產所有權移轉之贈與行為應予撤銷。
被告甲○○就前項四筆土地由雲林縣斗六地政事務所於民國88年
5 月19日以夫妻贈與為原因所為之所有權移轉登記應予塗銷，回
復為被告丁○○所有。
訴訟費用新台幣二萬零八元由被告丁○○、甲○○連帶負擔。
    事實及理由
甲、兩造之主張:
一、原告方面:
（一）緣被告二人為夫妻關係，而被告丁○○係原告之授信戶即
      訴外人森太實業股份有限公司（下簡稱森太公司）之連帶
      保證人，依法應對森太公司對原告所負債務負連帶清償責
      任，原告並已取得終局執行名義債權憑證，被告丁○○應
      與森太公司等人連帶給付原告新台幣（下同）400 萬元及
      利息、違約金。
（二）且原告並曾於86年8 月間，聲請法院就被告丁○○所有如
      主文第1 項所示之四筆土地（下稱系爭土地）所有權為強
      制執行依法拍賣，然經六次拍賣並應買公告六個月皆流標
      ，而於88年5 月間依法視為撤回執行。嗣96年7 月5 日查
      詢被告丁○○之財產資料，才發現被告丁○○於上開依法
      視為撤回執行後，隨即以夫妻贈與名義將系爭土地之所有
      權移轉登記予共同被告甲○○。被告此等行為，危害原告
      之債權甚鉅，爰依民法第244 條規定請求撤銷上開贈與行
      為，並回復系爭土地所有權之登記等語。並聲明如主文所
      示。
二、被告方面:
（一）被告丁○○係森太公司的連帶保證人，並非主債務人，不
      知道欠原告多少錢。且系爭土地也曾給原告拍賣，拍賣了
      2 年沒有賣出去，後就退還給被告丁○○，沒有扣押。
（二）另被告丁○○將系爭土地所有權移轉登記予被告甲○○，
      係由於被告丁○○欠岳父即訴外人王啟謀的錢，是分別於
      77年9 月15日借50萬元，及79年2 月23日借100 萬元，本
      來要將系爭土地所有權過戶給岳父，但岳父說要給被告甲
      ○○，為了要節稅，所以就直接過戶給被告甲○○，因此
      ，本件過戶係有償而非無償等語資為抗辯。並聲明: (1)原
      告之訴駁回; (2)訴訟費用由原告負擔。
乙、兩造所不爭執之事實及主要爭點:
一、不爭執之事實：
（一）被告二人係夫妻關係，被告丁○○是森太公司之連帶保證
      人，森太公司還有欠原告錢。
（二）系爭土地原係被告丁○○所有，並曾經原告於86年6 月至
      88年間，向法院聲請強制執行拍賣，然未拍定而發還被告
      丁○○。
（三）系爭土地係在88年5 月19日由被告丁○○以夫妻贈與名義
      將所有權移轉登記予被告甲○○所有。
二、主要爭點：
（一）森太公司尚欠原告多少錢？
（二）被告丁○○將系爭土地所有權移轉登記予被告甲○○係有
      償或是無償？原告得否請求撤銷被告關於系爭土地所有權
      之贈與行為，並塗銷系爭土地所有權之移轉登記?
丙、得心證之理由:
一、按債務人所為之無償行為，有害及債權者，債權人得聲請法
    院撤銷之。債權人依第1 項或第2 項之規定聲請法院撤銷時
    ，得並聲請命受益人或轉得人回復原狀。民法第244 條等1
    項及第4 項分別定有明文。
二、經查，系爭土地原為被告丁○○所有，而被告丁○○為原告
    之授信戶森太公司之連帶保證人，且經原告取得終局之執行
    名義債權憑證，被告丁○○應與森太公司等人連帶給付原告
    400 萬元及利息、違約金，系爭土地並經原告於86年6 月至
    88年間，向法院聲請強制執行公告拍賣，然未拍定而發還被
    告丁○○等情，有原告提出之台灣台北地方法院債權憑證、
    本院拍賣公告、民事執行處通知、被告丁○○之財產歸屬資
    料清單等影本在卷可證，足信無誤。
三、又系爭土地所有權經被告丁○○於88年5 月19日以夫妻贈與
    名義移轉登記予被告甲○○所有，為兩造所不爭執，並有系
    爭土地之士地登記第二類謄本（影本）載明在卷可稽。雖被
    告2 人辯稱上開系爭土地所有權之移轉，係由於被告丁○○
    先前欠訴外人即其岳父王啟謀150 萬元，本欲移轉登記予岳
    父王啟謀，然王啟謀要給被告甲○○，為了要節稅，才直接
    移轉登記給被告甲○○，因此，系爭土地所有權之移轉登記
    係有償行為，並非無償等語。
四、惟按權利之行使，不得違反公共利益，或以損害他人為主要
    目的。行使權利，履行義務，應依誠實及信用方法。民法第
    148 條定有明文。因此，行使權利不得主張自己違法，為上
    開誠信原則之內函之一。且公文書應推定其為真正。被告二
    人既向主管機關雲林縣斗六地政事務所以夫妻贈與為原因辦
    理系爭土地所有權之移轉登記，其等抗辯上開登記之原因不
    實云云，依上開規定意旨，為無可採。
五、且原告既曾就系爭土地向法院聲請強制執行公告拍賣而無結
    果，則原告主張其債務人即被告丁○○所為將系爭土地所有
    權贈與共同被告甲○○之無償行為，有害其債權，足以採信
    。且其於96年7 月5 日查詢被告丁○○之財產資料，才發現
    上開事實，尚未逾一年之除斥期間。
六、從而，原告依民法第244 條規定，請求撤銷被告2 人就系爭
    土地所為贈與行為，並塗銷系爭土地所有權之移轉登記，回
    復為被告丁○○所有，為有理由，應予准許。
七、結論：本件原告之訴為有理由，依民事訴訟法第85條第2 項
    ，判決如主文。
中    華    民    國    97    年    4     月    15    日
                  民事第二庭    法  官  黃一馨
以上正本係照原本作成
如對本判決上訴，須於判決送達後20日內向本院提出上訴狀
中    華    民    國    97    年    4     月    15    日
                                書記官  王秀如


司法院資訊處製作；財團法人民間司法改革基金會備份。
